臺灣臺南地方法院臺南簡易庭民事判決
109年度南簡字第1741號
原      告  李光中  
訴訟代理人  葉賢賓律師
            楊家明律師
            許世烜律師
被      告  蒂也多實業有限公司

法定代理人  林長佑  
訴訟代理人  林咏芬律師
上列當事人間請求確認本票債權不存在事件，經本院於民國110
年12月14日言詞辯論終結，判決如下：
    主      文
原告之訴駁回。
訴訟費用新臺幣44,065元由原告負擔。　　
　　事實及理由
一、原告起訴主張：
㈠、緣原告於民國108年間簽發如附表所示之本票三紙（下稱系爭
    本票）交予被告為擔保，擬向被告借款，惟被告並未將借款
    交付予原告，故兩造間就簽發本票之原因關係不存在。
㈡、詎原告於109年11月間竟持系爭本票向鈞院聲請准許強制執行
    之裁定，經鈞院以109年度司票字第3371號民事裁定准許強
    制執行。
㈢、按票據法第13條規定：「票據債務人不得以自己與發票人或
    執票人之前手間所存抗辯之事由對抗執票人。但執票人取得
    票據出於惡意者，不在此限」。依此，票據債務人得以自己
    與執票人間所存抗辯事由對抗執票人。因本件系爭本票之票
    據原因關係即錢錢借貸之法律關係不存在，故原告以金錢借
    貸之法律關係不存在，對執票人即被告為拒絕給付之抗辯，
    非無理由。
㈣、原告李光中與被告公司間並無買賣契約或借貸關係存在：
　　緣被告為星巴克公司之商品供應商，因星巴克公司向被告訂
    購供應全球連鎖店之商品，急需物美價廉之廠商代工生產，
    於107年5月間起，被告陸續向訴外人弘昌金屬工業有限公司
    （下稱弘昌公司，負責人即為原告）訂購4款不鏽鋼管材，
    包括第一款Total Expresso Roast Concentrate Pump & Co
    ntaier（訂單號碼TK000000-SH）、第二款Mocha & China P
    ump（訂單號碼TK000000-SH）、第三款Sauce Jug Pump（訂
    單號碼TK000000-SH）、第四款Syrup Decanter Pump & Col
    lar（訂單號碼TK000000-SH）手押幫浦等商品，價金由被告
    指定其境外公司WELL STANDARD LTD.為付款人並承擔所有國
    内及國外之相關費用；約定弘昌公司將訂購標的生產並完成
    組裝及包裝後再交付給被告指定之國外受貨人。雙方就訂單
    内容達成合意後，被告所控制之英屬安奎拉境外公司WELL S
    TANDARD LTD.旋將定金以美元外幣匯款予弘昌公司，此有20
    18年5月起至9月間之訂購單及修改訂單（原證3）、以及境
    外公司WELL STANDARD LTD.支付定金之彰化銀行匯出匯款申
    書（107年5月15日金額US$232,167.50元、107年6月13日金
    額US$575,788元、107年9月3日金額US$600,000元、107年9
    月4日金額US$600,000元、107年10月19日金額US$500,000元
    、107年11月20日金額US$800,000元、108年1月2日金額US$7
    50,000元，匯款申請人WELL STANDARD LTD.，受款人HORNG 
    CHANG METAL INDUSTRIAL CO.,LTD）（原證4）可稽。參以
    上開訂單及匯款申請書，即不難證明被告實係與弘昌公司間
    有商品之訂購契約，原告雖係弘昌公司之負責人，但原告與
    被告間並無任何契約關係，應先釐清。
㈤、弘昌公司生產及交付訂單零組件之流程為：由弘昌公司委託
    在中國大陸及臺灣之協力廠製造訂單所載之零配件，再將零
    配件進口到臺灣，由弘昌公司及協力廠商完成產品組裝、檢
    驗及包裝，再出口至被告指定之公司；依約定被告公司負擔
    所有之國内及國外費用（故被告以境外公司WELL STANDARD 
    LTD.匯款時，匯款申請書内表明負擔一切國内及國外費用）
    。惟因被告未能立即確認規格及數量而分多次下訂單，下訂
    時間即前後拖延長達四、五個月之久；且中間又將本已確定
    品項、規格之訂單加以修改，致弘昌公司的開發模具與生產
    流程受到延宕，因此各次訂單並未約定交貨期限。嗣被告對
    星巴克公司的交貨期限可能已有遲延（然與弘昌公司無關）
    ，有交貨之壓力，故一直逼迫弘昌公司趕工生產，且於108
    年2月初其知悉弘昌公司已將從中國大陸協力廠生產之零組
    件申辦進口到臺灣組裝，乃急著與原告協商，希望弘昌公司
    把這一批即將從中國大陸進口之零件，以及已經在臺灣加工
    組裝的成品、半成品均直接交付給被告，由被告自行加工處
    理。因相關訂單之國内及國外費用均應由被告負擔，故相關
    之進口報關及進口關稅均應由被告支付。至協力廠商加工費
    用，則可由被告與弘昌公司間結算終止契約後之價金，由價
    金中扣抵。然因被告要求原告要能確保弘昌公司將上開零组
    件完成進口通關手續，以及協調臺灣協力廠商中途終止契約
    交出加工中之成品、半成品並交付予被告，故請求原告就被
    告所支付之關稅及報關費用，簽署本票以為擔保（弘昌公司
    則簽署借據證明收到款項），表明於交貨後就會交還本票、
    借據並與弘昌公司結算全部訂單價款。原告信以為真，故配
    合其請求而就相對應之通關稅費金額與協力廠商加工費，而
    簽發系爭本票。
㈥、然嗣後系爭本票所擔保之債務已消滅，詳情如下：
①、第一批零組件已交付，故發票日108年2月11日面額935,000元
    之如附表編號1本票，其債權已消滅：被告先將報關所需之
    稅費共計935,000元於銀行將現款交付弘昌公司，弘昌公司
    立即將款項匯款予榮宏報關股份有限公司（下稱榮宏報關公
    司）支付報關之稅費，旋由被告將進口結關之壓桿、頂珠等
    相關零件取走（原證5：108年2月11日匯予榮宏報關公司935
    ,000元之匯款回條聯；原證6：榮宏報關公司請款單（報關
    日108年2月11日）、收費清單、進口報單及國際航線貨物商
    港服務費繳納單、進口貨物明細；原證7：被告108年2月12
    日受領貨物所簽發之收據）。
②、第二批零組件已交付，故發票日108年2月14日面額230,000元
    之如附表編號2本票，其債權已消滅：被告於108年2月14日
    交付弘昌公司23萬元現款，弘昌公司旋將其中22萬元匯款至
    榮宏報關公司以結清所有報關之稅費後，由被告取得相關之
    零組件（原證8：108年2月15日榮宏報關公司領受220,000元
    之匯款回條聯；原證9：報關日108年2月11日之榮宏報關公
    司請款單及收費清單、進口報單及國際航線貨物商港服務費
    繳納單、進口貨物明細；原證10：被告於108年2月15日受領
    貨物所簽發之收據）。
③、第三批零組件已交付，故發票日108年2月18日面額3,180,000
    元之如附表編號3本票，其債權已消滅：弘昌公司在臺灣委
    託協力廠商組裝，因被告要求提前交付，必須提前終止契約
    ，故而，欲使協力廠商願意僅收取部分加工費用後即放行貨
    物，均須由原告出面協調才可能完成；經原告協調，協力廠
    商之加工費共計3,180,000元。被告於支付上開加工費用前
    請求原告簽發本票以擔保付款後被告能順利取得貨品。原告
    配合被告請求簽署108年2月18日簽發本票予被告公司，且協
    調昇源合實業有限公司、佑捷實業社、聖惠電鍍股份有限公
    司、統聖特殊網版印刷及大展企業社等五家協力廠商配合交
    付各該成品、半成品予被告（原證11：被告公司受領協力廠
    商貨物收據）。
㈦、原告配合被告，讓弘昌公司辦理進口零組件並交付被告；協
    調協力廠商提前終止加工合約，將成品、半成品交付予被告
    後，因已交付之部分，被告與弘昌公司間訂購合約既已提前
    終止，自應與弘昌公司協議及計算應支付弘昌公司之尾款價
    金，蓋弘昌公司先前受領之定金，已全部用於所採購材料及
    生產費用，且尚有未足。被告受領上述之成品、半成品及零
    組件後，雖弘昌公司多次向被告請求結算及支付尾款價金，
    詎被告竟羅織不實之事實，稱貨品有瑕疵及弘昌公司遲延等
    理由，且故意低估所收取之成品、半成品及零組件之價值，
    進而主張弘昌公司不僅無報酬可再請領，反而應賠償被告損
    失云云，拒絕與弘昌公司結算尾款，實在不該（原證12：被
    告109年8月7日存證信函）。被告於確認規格數量後，囑咐
    弘昌公司開始生產，一方面一直催促生產進度，另一方面卻
    又反反覆覆再三更改規格，導致自己下單遲延；更有甚者，
    下單後又屢屢修改規格，致弘昌公司已開發模具必須多次進
    行修改，修改後又必須重新測試，增加了弘昌公司的生產成
    本及生產期限，此由前述原證3之訂單即不難證明。若是星
    巴克公司要求被告調整產品内容，則乃屬被告與星巴克公司
    間之問題，然被告自己確認規格遲延且一再要求弘昌公司變
    更，事後為了自己之利益反而指控弘昌公司遲延、產品規格
    不符有瑕疵云云拒付價金，實在不該。苟被告對星巴克公司
    交貨有遲延，係可歸責於被告自己之事由而不可歸責於弘昌
    公司。更有甚者，被告明知原告簽署本票係為擔保兩批進口
    零組件及已在臺灣委託協力廠商加工之成品、半成品等標的
    之交付，故被告提出之「弘昌公司」為借款人之借據，實際
    上僅是證明相關之通關稅費及協力廠商價金係由被告清償，
    實際上並無借貸關係存在（況被告尚欠弘昌公司價金未付，
    縱有借貸關係存在，於被告與弘昌公司結算價金後，弘昌公
    司亦可主張相互抵銷，然此部分與本案無關，原告僅為釐清
    事實，一併陳明而已）。
㈧、因原告簽署系爭本票所擔保貨物之交付既已完成交付（如未
    能交付，被告始能向原告請求票款，以返還所支付之稅費及
    加工費），則系爭本票所擔保之原因關係已消滅，原告得就
    系爭本票抗辯其原因關係消滅，而本票債權亦歸於消滅等語
    。
㈨、聲明（見本院卷第15頁）：
①、確認被告所執有如鈞院109年度司票字第3371號民事裁定所載
    如附表所示本票對原告之票據債權不存在。
②、訴訟費用由被告負擔。 
二、被告答辯略以：
㈠、原告所簽發予被告之系爭本票係作為原告向被告借款三筆之
    擔保還款，而該三筆借款被告確實已如數將現金交付予原告
    或依原告之指示直接交付予原告所經營之弘昌公司之債權人
    ，並經原告及訴外債權人簽收確認，故兩造間確實成立消費
    借貸契約：
①、如附表編號1所示之本票：依被證2，原告於108年2月11日向
    被告借貸935,000元，被告於當日在高雄市彰化銀行大順分
    行交付等額現金予原告，經原告確認無誤後簽名。
②、如附表編號2所示之本票：依被證3，原告於108年2月14向被
    告借貸230,000元，被告當日即在被告之公司將等額之現金
    交付予原告，經原告確認無誤後簽名。
③、如附表編號3所示之本票：依被證4，原告於108年2月18曰向
    被告借貸3,180,000元，用於清償弘昌公司對五家廠商所積
    欠之貨款，包括昇源合實業有限公司（256,548元）、佑倢
    實業社（191,845元）、聖惠電鍍股份有限公司（1,460,070
    元）、統聖特殊網版印刷（501,355元）、大展企業社（662
    ，200元），全部共計3,072,018元。此筆借貸款項之交付，
    原告於借據内業明文指示由被告直接將現金支付予前述五家
    廠商，而被告公司會計人員業於108年2月18日、19日間在原
    告公司人員謝証益之陪同下，直接將前述金額現金交付予該
    五間廠商簽收無誤（被證5）。
㈡、被告前於107年5月至9月間向原告所經營之弘昌公司（被證6
    ）訂購4款不銹鋼管材，訂單金額共計172,736,388元，分批
    交貨期間介於107年8月至10月間，被告並先行給付買賣價金
    當中之125,484,625元予弘昌公司。詎料，弘昌公司竟擅自
    將前述訂單發包至中國大陸進行製作，又未善盡品質及進度
    監督管理之責，導致生產進度嚴重落預定交貨時程，零件品
    質粗糙不堪，遠不符契約要求標準，直至107年10月底仍無
    法完成產品之製造及出貨，導致被告對終端客戶星巴克產生
    違約並衍生鉅額賠償之風險。被告為將損害降至最低，無奈
    必須接受弘昌公司當時於中國大陸所製造之半成品，並另行
    委託其他廠商趕工完成產品之組裝、製造，以出貨予星巴克
    ，因而衍生大筆額外費用。系爭三筆借貸之原因，即為弘昌
    公司當初為了將其於中國大陸發包製造之零件半成品進口回
    臺灣時所產生之關稅及報關費用，以及弘昌公司在國内發包
    製造之費用。因原告表示無力支付而轉向被告借貸，被告考
    量若不將款項借給原告，則弘昌公司勢必完全無法交貨給被
    告，導致被告更進一步遲延對終端客戶之交貨，逼不得已，
    只能將款項借給原告。
㈢、被告已交付系爭三筆借貸款項予原告之證據：
①、如附表1所示之本票所擔保之借貸（935,000元）：原告於108
    年2月11日持（被證7）之榮宏報關公司請款單及進口報單至
    被告公司商談借貸，經被告公司允諾借貸後，由被告公司之
    會計人員陳碧足代理被告公司與原告簽署被證2之借據及本
    票後（被證8），經陳碧足陪同原告一起前往彰化銀行大順
    分行（高雄市○○區○○○路000號），由陳碧足於該銀行提領現
    金935,000元並交付予原告，再由原告臨櫃辦理匯款，將935
    ,000元以匯款方式支付給榮宏報關公司（被證9）。
②、如附表2所示之本票所擔保之借貸（230,000元）：原告於108
    年2月14日再度持（被證10）之榮宏報關公司請款單及進口
    報單至被告公司要求借貸，經被告公司允諾借貸後，考量該
    筆借貸金額較小，故由被告公司之會計人員陳碧足代理被告
    公司與原告簽署被證3之借據及本票後，隨即由陳碧足將230
    ,000元現金交付予原告，由原告自行與榮宏報關公司處理後
    續報關事宜。
③、如附表3所示之本票所擔保之借貸（3,072,018元）：原告於1
    08年2月18日至被告公司商討，表示其因無力清償弘昌公司
    積欠廠商之貨款，所以無法對被告交貨，而被告考量如弘昌
    公司繼續遲延交貨，被告對終端客戶之違約會持續擴大，故
    僅能再次允諾借貸予原告，再由被告之會計人員陳碧足代理
    被告與原告簽署被證4之借據（借據上約定借款用途為供弘
    昌公司支付貨款，借款交付方式為由被告直接交付現金予弘
    昌公司之廠商，借款金額暫定為3,180,000元，待被告實際
    與弘昌公司之廠商結帳後多退少補）及本票後，於當日及翌
    日即2月19日之二日内，由陳碧足攜帶現金，在弘昌公司員
    工謝証益之陪同下，共同前往包含昇源合實業有限公司等五
    家廠商，逐一確認該五家廠商的請款明細與積欠金額，並由
    弘昌公司員工謝証益確認簽名後，由陳碧足將現金點交予該
    五家廠商，款項收據如被證5所示，實際交付借貸款項共3,0
    72,018元。
④、又，就前開被告與弘昌公司間之不鏽鋼管材買賣契約之爭議
    ，被告嗣於109年8月7日發函給弘昌公司及原告，聲明解除
    系爭買賣契約、請求弘昌公司返還買賣價金61,061,781元、
    並催告原告返還本案系爭三筆借款共434萬5,000元（被證11
    ），而弘昌公司於109年11月17日之書面回覆當中，「僅爭
    執系爭買賣之交貨遲延不可歸責弘昌公司、被告解約不合法
    」云云（被證12），惟並未否認原告之借貸事實，亦未否認
    沒有收到借款，由此可證原告本身亦承認系爭借貸之存在，
    如今臨訟，始改口稱當初並未收到借款金錢云云，顯係卸貴
    之詞，實不足採。
㈣、原告書狀可證原告已承認有領得被證2、3、4借據上所載之借
    款金額，換言之，是原告個人向被告借款被證2、3、4，其
    簽發系爭本票是作為借款返還之擔保。故捨棄傳喚被證5各
    廠商為證人之聲請。
㈤、被告否認原告主張系爭本票只是為擔保弘昌公司與被告間買
    賣契約或訂單之履行等語。
㈥、聲明（見本院卷第52頁）：
①、原告之訴駁回。
②、訴訟費用由原告負擔。
三、本院得心證之理由：
㈠、按票據乃文義證券及無因證券，票據上之權利義務悉依票上
    所載文義定之，與其基礎之原因關係各自獨立，票據上權利
    之行使不以其原因關係存在為前提。執票人行使票據上權利
    ，就其基礎之原因關係確係有效存在不負舉證責任。倘票據
    債務人以自己與執票人間所存抗辯事由對抗執票人，依票據
    法第13條規定觀之，固非法所不許，惟應先由票據債務人就
    該抗辯事由負主張及舉證之責。必待票據基礎之原因關係確
    立後，法院就此項原因關係進行實體審理時，當事人就該原
    因關係之成立及消滅等事項有所爭執，方適用各該法律關係
    之舉證責任分配原則（最高法院110年度台上字第3029 號判
    決意旨參照）。次按當事人主張有利於己之事實者，就其事
    實有舉證之責任，民事訴訟法第277條前段定有明文。
㈡、經查，原告起訴主張係因消費借貸關係而簽發系爭本票予被
    告（見本院卷第15頁起訴狀，按：原告於同頁另稱惟被告並
    未交付借款予原告等語），被告亦主張係因消費借貸關係而
    取得原告簽發之系爭本票，故此節即堪認定。
㈢、至原告先係主張其並未收到借款云云，然查，觀之原告不否
    認為其親簽之被證2、3、4「借據」，其上明載「茲乙方（
    即原告）在108年2月11日向甲方（即被告）借貸93萬5千元
    整。同意簽署借據及商業本票乙紙為93萬5千元，乙方承諾
    擔保並履行付款之責，其本票支付日期為見票即付。甲方在
    高雄市彰化銀行大順分行交付乙方現金93萬5千元整，『確認
    無誤』。借款人：李光中（原告簽名）（另載其身分證字號
    、出生日期、地址並附上原告個人之身分證正反面影本）。
    」、「茲乙方（即原告）在108年2月14日向甲方（即被告）
    借貸23萬元整。同意簽署借據及商業本票乙紙為23萬元，乙
    方承諾擔保並履行付款之責，其本票支付日期為見票即付。
    甲方在被告公司交付乙方現金23萬元整，『確認無誤』。借款
    人：李光中（原告簽名）（另載其身分證字號、出生日期、
    地址並附上原告個人之身分證正反面影本）。」、「茲乙方
    （即原告）在108年2月18日向甲方（即被告）借貸318萬元
    整。同意簽署借據及商業本票乙紙為318萬元，乙方承諾擔
    保並履行付款之責，其本票支付日期為見票即付。甲方代乙
    方支付貨款現金318萬元整，確認無誤。『備註：此貨款待釐
    清，結帳後，多退少補。』借款人：李光中（原告簽名）（
    另載其身分證字號、出生日期、地址並附上原告個人之身分
    證正反面影本）。」等語明確在卷（見本院卷第57、59、61
    頁），再參以被告支付貨款予訴外5家廠商，亦即昇源合實
    業有限公司、佑倢實業社、聖惠電鍍股份有限公司、統聖特
    殊網版印刷、大展企業社所簽發之收據亦在卷為憑（同卷第
    63至67頁），復觀之原告110年12月4日民事辯論意旨狀，已
    不爭執被告有交付上開款項（同卷第95、96頁），而僅辯稱
    款項係交付予弘昌公司等語，從而，堪認被告所辯並非子虛
    ，原告首揭主張並無可採。
㈣、又原告後改稱：上開款項均係被告交付予弘昌公司，並非交
    予原告乙節，然觀之被告所提出之原告不否認真正之被證8
    現場照片，足徵簽署前揭被證2、3、4借據及系爭本票之人
    確為原告本人無訛（同卷第227、229頁）；並查，於108年2
    月間原告簽署被證2、3、4時，其並非弘昌公司之登記負責
    人或股東（原告係於108年6月5日始變更登記為弘昌公司之
    負責人董事），此有弘昌公司變更登記事項表附卷可稽（同
    卷第249至255頁），從而，原告個人亦無逕自代表弘昌公司
    收受款項之依據；再者，原告係45年出生，於簽發系爭本票
    及借據時年約63歲，為智識正常、社會經驗豐富之成年人，
    對於被證2、3、4上明載「借據」、「借款人李光中（並親
    自簽名）」、「乙方向甲方借貸」、「（交付現金）確認無
    誤」等字樣，當無誤認或不知其意之可能，且原告僅檢附其
    個人之身分證正反面影本，並無蓋用弘昌公司之大小章或為
    其他註記，而弘昌公司係法人，與自然人之法人格不同，則
    本件原告簽發系爭本票確係為擔保其個人借款之還款之意，
    甚為明確。故原告主張：被告是將借款交付予弘昌公司、原
    告個人與被告公司間並無消費借貸契約關係云云，即無可採
    。　　
㈤、至原告提出原證3至12，主張訴外人弘昌公司與被告公司間對
    於107年5至9月間之訂購單尚有紛爭及款項需進行會算等語
    ，核與本件原告個人與被告間之消費借貸關係分屬二事，兩
    造如對訂購單之內容無法自行協商，即應另循法律途徑解決
    ，方為正辦，附此敘明。　　　　　　
四、從而，原告起訴請求確認被告持有系爭本票對原告之本票債
    權不存在，為無理由，應予駁回。
五、本件事證已臻明確，兩造其餘之攻擊防禦方法及舉證，經本
    院審酌後，認均不足以影響本判決之結果，毋庸一一論列，
    併此敘明。
六、訴訟費用負擔之依據：民事訴訟法第78條、第87條第1項。
中　　華　　民　　國　　110 　年　　12　　月　　30　　日
            臺灣臺南地方法院臺南簡易庭
                              法  官  吳金芳
以上正本證明與原本無異。
如不服本判決，應於判決送達後20日內，向本院提出上訴狀並表
明上訴理由（須附繕本），如於本判決宣示後送達前提起上訴者
，應於判決送達後20日內補提上訴理由書（須附繕本）。如委任
律師提起上訴者，應一併繳納上訴審裁判費。
中　　華　　民　　國　　110 　年　　12　　月　　30　　日
                              書記官  李崇文 
附表：                                     編號 發   票   日 票面金額（新臺幣） 到期日 利息起算日（即提示日） 票據號碼  1 108年2月11日 935,000元 109年7月6日 109年7月6日 TH287733  2 108年2月14日 230,000元 109年7月6日 109年7月6日 TH287735  3 108年2月18日 3,180,000元 109年7月6日 109年7月6日 TH287737